【裁判字號】    89,台上,2491
【裁判日期】    890504
【裁判案由】    違反毒品危害防制條例
【裁判全文】
最高法院刑事判決                              八十九年度台上字第二四九一號
    上  訴  人  甲○○
    選任辯護人  胡文英律師
右上訴人因違反毒品危害防制條例案件，不服台灣高等法院中華民國八十九年一月十
三日第二審判決（八十八年度上訴字第四六二七號，起訴案號：台灣板橋地方法院檢
察署八十七年度偵字第六○一三號），提起上訴，本院判決如左：
    主  文
原判決撤銷，發回台灣高等法院。
    理  由
本件原判決認定上訴人甲○○ (綽號小夢) 意圖營利並基於販賣海洛因之概括犯意，
自民國八十七年一月間起至同年三月間止，在台北縣板橋市○○街三十四號居所內及
同市○○街○段二四八之四號三樓內等地，以每包新台幣（下同）三千元至五千元之
價格，連續多次非法販賣海洛因多包予張明儀、陳信仁（二人施用海洛因部分，另執
行強制戒治中）及盧月娥（另由檢察官通緝）。嗣於八十七年三月十六日晚間六時三
十分許，為警循線在其台北縣板橋市○○街三十四號居所內查獲等情。因而撤銷第一
審諭知無罪之判決，改判上訴人連續販賣毒品罪刑（無期徒刑），固非無見。
惟查：(一)、共同被告不利於己之陳述，固得採為其他共同被告犯罪之證據，然此項不
利之陳述，須無瑕疵可指，而就其他方面調查，又與事實相符，始得採為其他共同被
告犯罪事實之認定。證人即共同被告張明儀於警訊時固證稱：「自今（八十七）年元
月初，我經人介紹而向綽號『小夢』（女）購買直到現在。」、「我所知道的是『小
夢』的同居人綽號『大樹』在販賣海洛因，而『小夢』只是幫他而已。」、「經口卡
相片指認，李明樹就是『大樹』，甲○○就是『小夢』」、「我都是和甲○○交易，
和李明樹並沒有交往，只見過幾次面，開始是於今（八七）年元月初起，我都以每次
三仟、五仟不等約隔五、六天一次，先拿錢給小夢，而她再以電話通知我，約地點叫
我前往交易，總共有四、五次，直到過完春節後，小夢就說她沒錢，希望我先拿錢給
她，一次買多一點，我想反正自己也要，所以就先借錢給她，她買回來之後就分一半
給我，而她再將其海洛因分裝販賣後所得，再將錢還我，於是我們就是這樣合作至今
，我並沒有和她二人共同販賣。」各等語（見偵查卷第六頁），然經訊以：「警方在
電話內容中譯文出，綽號『小夢』的亦曾數次向你購買海洛因等事宜﹖請詳述﹖」時
，又陳稱：「是因為最近我有認識一位綽號『多歲』的男子，所以我就告訴她，而她
有時買不到貨時，就會託我向『多歲』的買來給她，而電話中可能就是在商談這種事
宜」，嗣再訊以「小夢於何時﹖共幾次託你購買﹖你從中如何圖利﹖」時，再陳稱：
「正確時間我不記得，大約最近二月間，總共有三次，而我從中將買來之海洛因拿些
出來供自己施打，再滲入一些細糖，使重量一樣交給小夢。」云云（見偵查卷第七頁
），則張明儀係先供稱其向上訴人購買海洛因，春節後改以借錢予上訴人，俟上訴人
販入海洛因後分其一半，再由上訴人將海洛因分裝出售後返還借款之方式，互相合作
至本件查獲時止；嗣經得知監聽紀錄之內容時，始又改口供稱近二個月內係上訴人託
其購買三次海洛因云云。其先後所供已顯有矛盾，原判決未予究明，即遽採張明儀警
訊之供述，率認上訴人及張明儀間互有販賣海洛因情事，不無可議。(二)、科刑判決所
認定之事實，與所採之證據，不相適合，即屬證據上理由矛盾，其判決當然違背法令
。依卷附通訊監察書所載（見偵查卷第三十八頁），本件對上訴人所使用00000
000號電話實施通訊監察之期間為八十七年二月十四日起至八十七年三月十五日止
，惟監聽紀錄中有關上訴人（即小夢）與張明儀（即阿儀）之通話內容，多僅談及上
訴人欲向張明儀調貨情事，並無有關張明儀欲向上訴人調貨或向上訴人購買海洛因之
交談內容。原判決依據上開通訊監察之期間及監聽紀錄之內容，於理由欄六論述：「
參諸全部證言之意旨，可推論出八十七年元月初至春節結束前，係由張明儀向被告購
買海洛因（此部份原審似未斟酌），至過完春節後（亦即監聽期間），因被告經濟上
有困難，而改採合購之方式。」等語（見原判決第五頁倒數第四行至倒數第二行），
即認上訴人販賣海洛因予張明儀之時間係八十七年一月初起至同年二月九日止，其後
迄查獲時止係兩人合購。然事實欄中卻記載上訴人自八十七年一月間起至同年三月間
止，連續多次非法販賣安非他命多包予張明儀等人（見原判決第二頁第一行至第四行
），已有證據上理由矛盾之違法。且張明儀在偵查中經檢察官訊以：「上手﹖」時，
係供稱：「我是向綽號多歲人（台語）約四十多歲中等身材、短髮，均打00000
00000大哥大聯絡」，再訊以「何日開始向他買﹖」時，供稱：「過年前（農曆
），約在新莊二省道旁新莊加油站前，共買了四、五次以上，有時買一萬多，有時買
二萬多，至於一包大小不一定，買後均自行吸食。」等語（見偵查卷第六八頁），如
果無誤，則張明儀在春節前既已有購買海洛因施用之固定管道，貨源不虞匱乏，其後
上訴人復透過張明儀循此管道進貨，則張明儀在春節前是否仍有需要再向上訴人購買
海洛因施用﹖原判決此部分之認定，似與卷證資料亦有未合。(三)、證人即共同被告陳
信仁固亦於警訊時供稱：「我是向綽號小夢女子購買，每次都是壹小包，價錢為新台
幣三千元。」、「大部分都是小夢打電話與我同居人盧月娥聯絡後約地點交易，或是
我打小夢的呼叫器（0000000000）聯絡後，再約地點交易。」（見偵查卷
第十三頁反面、第十四頁）；其同居人盧月娥於警訊時雖亦同稱：「是陳信仁要我打
電話給甲○○綽號『小夢』的朋友購買海洛因給他施打」、「是我呼叫小夢0000
000000呼叫器後小夢打過來」、「我和小夢以電話連絡，由小夢來我住處板橋
市○○街○段二四八之四號三樓交海洛因給陳信仁或我本人。」 (見偵查卷第十六頁
反面、第十七頁）各等語。惟兩人所供上訴人之呼叫器號碼未盡相同，且遍查全部卷
證，並無上訴人所使用呼叫器號碼之相關資料，是陳信仁與盧月娥警訊中分別所供之
呼叫器號碼是否確為上訴人使用，即難憑認。又依通訊監察紀錄所載內容，並無上訴
人與陳信仁、盧月娥通話之記載，雖上訴人於台北縣警察局刑警隊接受訊問時，刑警
曾訊以：「你有無利用電話（○二）00000000號聯絡販賣海洛因給本名盧月
娥綽號『小燕』之人﹖」 (見偵查卷第十頁），及通訊監察紀錄中亦有上訴人與「小
燕」之通話記載（見偵查卷第四三、四五、四六頁），惟除承辦刑警之前揭發問外，
本件卷證中並無任何足堪憑認盧月娥即係「小燕」之資料，且通訊監察紀錄中「小燕
」使用之電話，其號碼均為0000000，與盧月娥在警訊筆錄被訊問人欄下端之
電話項下所記載之0000000（見偵查卷第十六頁）亦有不同，均難據以認定該
「小燕」者即係盧月娥。則陳信仁與盧月娥在警訊中之供述，顯尚不能認與事實相符
，原判決遽予採為不利於上訴人之依憑，不無違誤。(四)、肅清煙毒條例第十三條第一
項係刑法第三十八條第一項第三款之特別規定，採義務沒收主義，故販賣毒品所得之
金錢，均應宣告沒收，不以當場搜獲扣押者為限。原判決既認上訴人自八十七年一月
間至同年三月間止，以每包三千元至五千元之價格，連續多次非法販賣海洛因多包予
張明儀、陳信仁及盧月娥，則其販賣毒品海洛因所得之總款項究有若干﹖原審並未調
查，在事實欄明白記載，並宣告沒收，自有應於審判期日調查之證據而未予調查及適
用法則不當之違誤。以上或為上訴意旨所指摘，或為本院得依職權調查之事項，應認
原判決有撤銷發回更審之原因。至於檢察官函送本院併辦部分（台灣士林地方法院檢
察署八十九年度偵字第三○九二號），應併予發回。又本件係毒品危害防制條例修正
施行前繫屬之案件，依該條例第三十五條第三款規定，應依修正後規定處理之，附此
敘明。
據上論結，應依刑事訴訟法第三百九十七條、第四百零一條，判決如主文。
中      華      民      國    八十九    年      五      月      四      日
                              最高法院刑事第十二庭
                                  審判長法官  陳  炳  煌
                                        法官  陳  正  庸
                                        法官  陳  世  雄
                                        法官  徐  文  亮
                                        法官  吳  信  銘
      右正本證明與原本無異
                                              書  記  官
中      華      民      國    八十九    年      五      月      十      日


司法院資訊處製作；財團法人民間司法改革基金會備份。
